【裁判字號】    96,重上,154
【裁判日期】    990615
【裁判案由】    分割共有物
【裁判全文】
臺灣高等法院臺中分院民事判決         96年度重上字第154號
上  訴  人  子○○
            寅○○○
共      同
訴訟代理人  黃英傑律師
            盧永盛律師
複 代理 人  卯○○
上  訴  人  己○○
            乙○○
            戊○○
            丙○○
            辛○○
            庚○○
            丑○○
兼上七人共同
訴訟代理人  丁○○
複 代理 人  戊○○
被 上訴 人  壬○○
            癸○○
共      同
訴訟代理人  陳居亮律師
複 代理 人  林雅儒律師
            甲○○
上列當事人間請求分割共有物事件，上訴人不服台灣台中地方法
院96年度重訴字第69號民國96年10月11日第一審判決，提起上訴
，本院於99年6 月1 日言詞辯論終結，判決如下：
    主  文
原判決廢棄。
兩造所共有，坐落台中縣沙鹿鎮○○段沙鹿小段第六三地號、第
六三之一地號、第六三之二地號土地依附圖二方案一及附表二所
示方法分割：(一)第六三地號編號Ａ部分三六三平方公尺土地分歸
上訴人子○○、寅○○○保持共有，應有部分各二分之一。(二)第
六三地號編號Ｂ部分二一八平方公尺土地分歸被上訴人壬○○、
癸○○、上訴人己○○、乙○○、戊○○、辛○○、丁○○、庚
○○保持共有，應有部分依序為百分之一、三分之一、三百分之
三十二、六十分之十三、十二分之一、十二分之一、十二分之一
、十二分之一。(三)第六三之一地號編號Ｃ部分十一平方公尺土地
及編號Ｅ部分一九五平方公尺土地分歸上訴人子○○、寅○○○
保持共有，應有部分各二分之一。(四)第六三之一地號編號Ｄ部分
一二五平方公尺土地及編號Ｆ部分三平方公尺土地分歸被上訴人
壬○○、癸○○、上訴人丙○○、戊○○、辛○○、丁○○、庚
○○保持共有，應有部分依序為三分之一、十分之一、三十分之
七、十二分之一、十二分之一、十二分之一、十二分之一。(五)第
六三之二地號編號Ｇ部分一五六平方公尺土地分歸被上訴人壬○
○、癸○○、上訴人丑○○、戊○○、辛○○、丁○○、庚○○
保持共有，應有部分依序為三分之一、六分之一、六分之一、十
二分之一、十二分之一、十二分之一、十二分之一。(六)第六三之
二地號編號Ｈ部分二五九平方公尺土地分歸上訴人子○○、寅○
○○保持共有，應有部分各為二分之一。
第一、二審訴訟費用由兩造依附表一所示之比例負擔。
    事實及理由
一按分割共有物為固有必要共同訴訟，訴訟標的對於共同訴訟人
  必須合一確定，共有人一人上訴，效力及於其他未提起上訴之
  共有人。本件上訴人子○○、寅○○○等二人（下稱子○○等
  二人）對坐落台中縣沙鹿鎮○○段沙鹿小段第63、63之1、63
  之2地號土地（下稱系爭63、63之1、63之2地號土地，合稱系
  爭三筆土地）之分割提起上訴，其中系爭63地號土地之上訴，
  效力及於己○○、乙○○、戊○○、辛○○、丁○○、庚○○
  等六人（下稱己○○等六人）；系爭63之1地號土地之上訴，
  效力及於丙○○、戊○○、辛○○、丁○○、庚○○等五人（
  下稱丙○○等五人）；系爭63之2地號土地之上訴，效力及於
  丑○○、戊○○、辛○○、丁○○、庚○○等五人（下稱丑○
  ○等五人），爰併列己○○、乙○○、丙○○、丑○○、戊○
  ○、辛○○、丁○○、庚○○等八人（下稱戊○○等八人）為
  上訴人。
二被上訴人主張：系爭三筆土地其中系爭63地號土地為被上訴人
  與己○○等六人及子○○等二人所共有；系爭63之1地號土地
  為被上訴人與丙○○等五人及子○○等二人所共有；系爭63之
  2地號土地為被上訴人與丑○○等五人及子○○等二人所共有
  ，其應有部分如附表一所示（原共有人陳敏寬於於原審起訴後
  之96年5月5日死亡，其應有部分由戊○○、辛○○、丁○○、
  庚○○（下稱丁○○等四人）繼承，原共有人陳福成、陳福松
  之應有部分，於原審審理時之96年5月15日移轉登記予子○○
  等二人，由子○○等二人承當陳福成、陳福松之訴訟），子○
  ○等二人與陳福成、陳福松之前曾以被上訴人為相對人，向台
  中縣政府申請調處欲分割系爭三筆土地，經協議不成立，爰訴
  請分割系爭三筆土地。系爭三筆土地之分割，被上訴人願與己
  ○○等六人、丙○○等五人及丑○○等五人分別就所分得之土
  地繼續保持共有，其分割方法應以附圖一甲案之分割方案為宜
  ，其中子○○等二人所分得之編號Ａ、Ｃ、Ｅ部分之土地可以
  與其沙鹿小段65之11、65之3地號土地合併使用，不致造成無
  法申請建築線建築房屋之情形，被上訴人與丑○○等五人所分
  得之編號Ｆ部分土地亦可與編號Ｄ、Ｂ部分之土地作共同開發
  利用，且為被上訴人與戊○○等八人所願意接受之方案，並無
  子○○等二人所質疑之喪失社會經濟價值可言。兩造於本院所
  提出之新的分割方案，亦以附圖二方案二較為妥適，倘認為附
  圖二方案一可採，則就系爭63之1地號土地之分割方法應採縱
  向分割較為合理，即如附圖三方案一所示，東邊５／８之土地
  由子○○等二人分得，西邊３／８之土地由被上訴人與丙○○
  等五人分得。爰求為以附圖一甲案所示方法分割系爭三筆土地
  之判決。
三上訴人子○○等二人則以：被上訴人所主張之附圖一甲案分割
  方案，將致系爭63之2地號編號Ｆ部分未連接建築線而無法建
  築房屋，土地價值遭嚴重減損，並使子○○等二人所分得之編
  號Ａ、Ｃ、Ｅ部分土地無法申請建築線建築房屋，且被上訴人
  所分得系爭63、63之1地號編號Ｂ、Ｄ部分土地面臨60米寬之
  中棲路，而子○○等二人所分得編號Ａ、Ｃ部分土地僅面臨狹
  小之私設道路，兩者之土地價值絕對不會相同，該分割方案過
  度偏袒被上訴人，有違公平之原則。系爭三筆土地之分割方案
  自應以附圖二方案一較為妥適，由被上訴人分得面臨中棲路之
  編號Ｂ、Ｆ部分土地以避免其地上建物三棟三樓透天房屋被拆
  除，子○○等二人吸收被上訴人所排斥之劣質區域土地即編號
  Ａ部分土地、及編號Ｃ部分土地之道路用地，惟為稍事彌補子
  ○○等二人在系爭63地號土地未分配面臨馬路之損失，編號Ｅ
  、Ｈ部分土地應分歸子○○等二人，而被上訴人所分得之編號
  Ｄ、Ｇ部分土地仍可藉由編號Ｃ部分巷道之土地通行使用，此
  方案對兩造均有利，自為公平之分割方案等語，資為抗辯。
四上訴人戊○○等八人則稱：戊○○等八人同意被上訴人提出之
  分割方案，並願與被上訴人所分得之土地繼續保持共有。
五系爭三筆土地其中系爭63地號土地為被上訴人與己○○等六人
  及子○○等二人所共有；系爭63之1地號土地為被上訴人與丙
  ○○等五人及子○○等二人所共有；系爭63之2地號土地為被
  上訴人與丑○○等五人及子○○等二人所共有，其應有部分如
  附表一所示等情，為兩造所不爭執之事實，並有土地登記謄本
  在卷可稽，此部分之事實自堪信為真實。又系爭三筆土地係位
  於台中港特定區計畫範圍內之第四種住宅區用地，此有都市計
  畫土地使用分區證明書在卷可稽（附原審卷第63頁），並無不
  得分割之限制，而兩造就系爭三筆土地並無不分割之協議，依
  系爭三筆土地之使用目的亦無不能分割之情事，則被上訴人訴
  請分割系爭三筆土地，自無不合。
六系爭三筆土地依地籍圖（附本院卷(一)第142頁）及現場照片（
  附原審卷第89至92頁、本院卷(一)第75至80頁、122至123頁）所
  示，系爭63、63之1地號土地南側面臨沙鹿鎮○○路，系爭63
  之2地號土地南側隔沙鹿小段65之3地號土地始與中棲路相臨，
  系爭63之1地號土地北側之除有部分土地屬巷道用地外，臨沙
  鹿小段76之1、76之41、62之35、62之34、62之33地號土地之
  私設巷道（沙鹿鎮○○街151巷），系爭63、63之2地號土地北
  側分別隔沙鹿62之42、365地號土地與私設巷道相鄰，另系爭
  63地號土地北側未與私設巷道相鄰，其間係隔沙鹿小段62之42
  地號土地，復經本院履勘現場屬實，製有勘驗筆錄在卷可稽（
  附本院卷(二)第3頁）。再觀現場照片，系爭63、63之1地號土地
  南側所臨之中棲路路寬有數十公尺，系爭63之1地號土地北側
  所臨之私設巷道僅有數公尺，子○○等二人及被上訴人亦均承
  認中棲路路寬為60公尺（見本院卷(一)第25、97頁），則系爭三
  筆土地之南側土地臨近60米寬之大馬路，其經濟價值自較北側
  土地為高。又系爭63、63之1地號南側臨中棲路之土地分別建
  有壬○○、丁○○等四人之被繼承人陳敏寬及癸○○之二層加
  強磚造房屋（三樓加蓋石棉瓦）三間，供住家使用，暨癸○○
  鐵皮屋平房一間，供松青汽車場辦公室及廚房使用，其餘土地
  供被上訴人為倉庫、停車場、木材工廠使用，僅蓋石棉瓦屋頂
  ，，亦經本院履勘現場屬實，製有勘驗筆錄及附圖在卷足憑（
  附本院卷(一)第176、177頁）。系爭三筆土地現均由被上訴人及
  丁○○等四人占有使用，系爭三筆土地之分割勢必無法保留被
  上訴人及丁○○等四人全部之地上建物，其中倉庫、停車場、
  洗車場、木材工廠僅蓋有石棉瓦屋頂，經濟價值不高，無保留
  之必要，系爭三筆土地上之地上建物應僅壬○○、陳敏寬、癸
  ○○之二層加強磚造房屋，較有經濟價值，應予保留，被上訴
  人於本院履勘現場時亦表示希望保留三間加強磚造房屋，其餘
  停車場、洗車場、廠房可以不保留，癸○○之鐵皮屋平房若超
  出持分也可不保留等情（見本院卷(一)第178頁背面），是系爭
  三筆土地之分割除三間加強磚造房屋應予保留外，其餘地上建
  物均可不予考慮。
七法院定共有物之分割方法，應斟酌當事人之聲明、共有物之性
  質、經濟效用及全體共有人之利益等情公平決之。又分割共有
  物之訴，係就同一共有關係之共有物，予以分割，使共有人各
  就共有物之一部分單獨取得所有權之形成訴訟。查兩造就系爭
  三筆土地之分割，被上訴人與己○○等六人就系爭63地號土地
  、被上訴人與丙○○等五人就系爭63之1地號土地、被上訴人
  與丑○○等五人就系爭63之2地號土地，及子○○等二人就系
  爭63、63之1、63之2地號土地所分得土地，均表明分割後願繼
  續維持共有，本院自應尊重渠等之意願，使渠等分割所取得之
  土地繼續維持共有。至分割方法，被上訴人及戊○○等八人主
  張應採附圖一甲案或附圖二方案二或附圖三方案一之分割方案
  ，子○○等二人則認為應採附圖二方案一之分割方案，茲就兩
  造所主張之分割方案，何者較為妥適分論於下：
  (一)附圖一甲案：此分割方案係採橫向分割，將系爭三筆土地之
    南側編號Ｂ、Ｄ、Ｆ部分土地分給被上訴人及戊○○等八人
    ，則被上訴人及戊○○等八人取得系爭63、63之1地號面臨
    中棲路之土地，壬○○、丁○○等四人繼承陳敏寬、癸○○
    之三間加強磚造房屋，及癸○○之鐵皮屋平房均可保留不被
    拆除，被上訴人及戊○○等八人除分得上開地上建物之基地
    外，其餘所分得之編號Ｄ、Ｆ部分土地，地形均為方正；反
    觀子○○等二人所分得系爭三筆土地北側編號Ａ、Ｃ、Ｅ部
    分土地，僅編號Ｃ部分土地有面臨私設巷道，且編號Ａ、Ｅ
    部分土地之地形又不方正，難予有效利用，明顯子○○等二
    人所分得之編號Ａ、Ｃ、Ｅ部分土地，其經濟價值遠不如被
    上訴人及戊○○等八人所分得之編號Ｂ、Ｄ、Ｆ部分土地。
    此分分割方案將系爭三筆土地之之精華土地全分給被上訴人
    及戊○○等八人，又未命被上訴人及戊○○等八人補償價金
    ，對子○○等二人極為不公平，自為本院所不採。
  (二)附圖二方案一：此分割方案將系爭63地號土地南側面臨中棲
    路之編號Ｂ部分土地分給被上訴人與己○○等六人，使得壬
    ○○、丁○○等四人、癸○○之三間加強磚造房屋大致可以
    保留，而系爭63地號土地之北側未臨私設巷道且地形又不方
    正之編號Ａ部分土地則分給子○○等二人，對上訴人與己○
    ○等六人極為有利。是為彌補子○○等二人在63地號未分配
    面臨道路土地之損失，系爭63之1、63之2地號之南側土地除
    編號Ｆ部分土地為癸○○加強磚造房屋之基地所占，仍分給
    被上訴人與丙○○等五人外，其餘南側如編號Ｅ、Ｈ部分土
    地自應分給子○○等二人，始符公平。依此分割方案，子○
    ○等二人所分得系爭63之1地號臨中棲路土地之路寬，仍不
    如被上訴人與己○○等六人，對被上訴人與己○○等六人而
    言即無不合理之處，且子○○等二人所分得編號Ｅ、Ｈ部分
    土地可以與其共有之沙鹿小段65之11、65之3地號土地合併
    利用，增進社會經濟價值，發揮地盡其利之效用。而被上訴
    人與丙○○等五人，及被上訴人與丑○○等五人所分得之編
    號Ｄ、Ｇ部分土地雖未與中棲路相鄰，但仍可經由編號Ｃ部
    分土地與私設巷道相通，該編號Ｃ部分土地應供巷道通行使
    用，雖由子○○等二人分得，惟子○○等二人於分配該編號
    Ｃ部分土地時即表明編號Ｄ、Ｇ部分土地可藉由編號Ｃ部分
    之巷道而通行使用（見本院卷(二)第10頁），即承認編號Ｄ、
    Ｇ部分土地對編號Ｃ部分土地有通行權，此部分本院亦認編
    號Ｄ、Ｇ部分土地依民法第789條第1項之規定得通行編號Ｃ
    部分土地。被上訴人與丁○○等四人所分得編號Ｂ部分土地
    及編號Ｄ、Ｇ部分土地，利益應可獲得平衡，至丙○○於系
    爭63之1地號土地分得較少臨中棲路之土地，丑○○於系爭
    63 之2地號土地未分得臨中棲路之土地，惟丙○○、丑○○
    之系爭63之1、63之2地號土地應有部分不多，且依土地登記
    謄本所示，渠等之應有部分係受贈而來，與被上訴人又有父
    子伯叔姪關係，則渠等為被上訴人犧牲利益亦為合理。此分
    割方案對兩造而言，自為公平可採，且癸○○及戊○○等八
    人於本院99年4月13日準備程序時亦表示可以接受此分割方
    案（見本院卷(二)第44頁背面）。
  (三)附圖二方案二：此分割方案由被上訴人及戊○○等八人分得
    編號Ａ、Ｄ部分土地，子○○等二人分得編號Ｂ、Ｃ、Ｅ部
    分土地，就系爭63之2地號土地全分歸子○○等二人取得，
    該土地之其餘共有人即被上訴人與丑○○等五人未分得任何
    土地，顯係將系爭三筆土地合併分割。然系爭三筆土地合併
    分割之方式，已經台中縣清水地政事務所以逕為分割的道路
    用地（即系爭63之1地號土地）不能與非道路用地（即系爭
    63、63之2地號土地）合併為由，依地籍測量實施規則第224
    條規定駁回，此有該事務所99年1月11日清池測字第0990000
    247號駁回理由書在卷可憑（附本院卷(二)第6頁），被上訴人
    再主張此分割方案之合併分割，自不能准許。
  (四)附圖三方案一：此分割方案係修正附圖二方案一之分割方法
    ，即將系爭63之1地號土地採縱向分割，東邊５／８之土地
    由子○○等二人分得，西邊３／８之土地由被上訴人與丙○
    ○等五人分得。惟依前所述，被上訴人及戊○○等八人依附
    圖二方案一所分得臨中棲路土地之路寬已較子○○等二人為
    多，若再將附圖二方案一其餘臨中棲路之土地即編號Ｅ部分
    土地依兩造之應有部分比例分配，對子○○等二人顯不公平
    。且附圖二方案一之編號Ｅ部分土地，其臨中棲路之寬度，
    依測量圖之長度0.6公分及比例尺：１／１２００換算，應
    約為7.2公尺，若再依應有部分5：3之比例分配，被上訴人
    與丙○○等五人可以分得約2.7公尺寬之土地，子○○等二
    人可以分得約4.5公尺寬之土地，兩造所分得之編號Ａ部分
    及系爭63之1地號東邊土地，編號Ｇ部分及系爭63之1地號西
    邊土地，地形均成為Ｌ型，極不方正，難予有效利用，且系
    爭63之1地號西邊土地面寬不足4公尺，無法利用中棲路建築
    房屋，此分割方案實有害社會經濟，亦為本院所不採。
八綜合上情，本院認以附圖二方案一所示分割方法分割系爭三筆
  土地，於合法性、共有物之性質、經濟效用、全體共有人之利
  益及公平性考量，俱屬允當，應為可採之分割方案，爰以附圖
  二方案一所示分割方法分割系爭三筆土地。又兩造就系爭三筆
  土地因分割所產生之價值上差額，同意與其他共有人間相互間
  不為找補（見本院卷(二)第44頁背面、第49頁），故不命兩造互
  相補償。本件原審以附圖一甲案之分割方法分割系爭三筆土地
  ，尚非妥適，上訴意旨指摘原判決所採之分割方法不當，求予
  廢棄改判，應有理由，自應由本院廢棄原判決，改判如主文第
  二項所示。
九分割共有物之訴，係合兩造之必要共同訴訟，原、被告間本可
  互換地位。本件被上訴人起訴雖於法有據，但上訴人之應訴實
  因訴訟性質不得不然，故所為抗辯自為伸張或防衛權利所必要
  ，於上訴人提起上訴亦同。是以本院認本件之訴訟費用應由兩
  造依其應有部分之價值比例分擔始為公允，爰就訴訟費用之負
  擔諭知如主文第三項所示。本件事證已臻明確，兩造其餘攻擊
  防禦方法，均不影響判決之結果，故不逐一論述，併予敘明。
十據上論結，本件上訴為有理由，依民事訴訟法第450 條、第78
  條、第85條第1 項但書、第80條之1 ，判決如主文。
中    華    民    國    99    年    6     月    15    日
                民事第四庭    審判長法  官  陳蘇宗
                                    法  官  李寶堂
                                    法  官  黃永祥
以上正本係照原本作成。
如對本判決上訴，須於收受判決送達後20日內向本院提出上訴書
狀，其未表明上訴理由者，應於提出上訴後20日內向本院提出上
訴理由書（須按他造人數附具繕本）。
上訴時應提出委任律師為訴訟代理人之委任狀。具有民事訴訟法
第466條之1第1項但書或第2項之情形為訴訟代理人者，另應附具
律師及格證書及釋明委任人與受任人有該條項所定關係之釋明文
書影本。
                                    書記官  陳如慧
中    華    民    國    99    年    6     月    22    日
                                                      Ｓ
附表一：
┌────┬────────┬────────┬────────┬────────┬─────┐
│        │沙鹿小段63地號土│沙鹿小段63之1地 │沙鹿小段63之2 地│應有部分合計之價│訴訟費用負│
│        │地應有部分      │號土地應有部分  │號土地應有部分  │值（新台幣）    │擔之比例  │
├────┼────────┼────────┼────────┼────────┼─────┤
│寅○○○│5/16            │5/16            │5/16            │7,819,508       │31.25％   │
├────┼────────┼────────┼────────┼────────┼─────┤
│子○○  │5/16            │5/16            │5/16            │7,819,508       │31.25％   │
├────┼────────┼────────┼────────┼────────┼─────┤
│壬○○  │3/800           │1/8             │1/8             │2,000,663       │8％       │
├────┼────────┼────────┼────────┼────────┼─────┤
│癸○○  │1/8             │3/80            │5/80            │1,995,553       │7.98％    │
├────┼────────┼────────┼────────┼────────┼─────┤
│己○○  │32/800          │                │                │371,840         │1.49％    │
├────┼────────┼────────┼────────┼────────┼─────┤
│乙○○  │65/800          │                │                │755,300         │3.02％    │
├────┼────────┼────────┼────────┼────────┼─────┤
│丙○○  │                │7/80            │                │522,718         │2.09％    │
├────┼────────┼────────┼────────┼────────┼─────┤
│丑○○  │                │                │5/80            │609,531         │2.44％    │
├────┼────────┼────────┼────────┼────────┼─────┤
│戊○○  │1/32            │1/32            │1/32            │781,951         │3.12％    │
├────┼────────┼────────┼────────┼────────┼─────┤
│辛○○  │1/32            │1/32            │1/32            │781,951         │3.12％    │
├────┼────────┼────────┼────────┼────────┼─────┤
│丁○○  │1/32            │1/32            │1/32            │781,951         │3.12％    │
├────┼────────┼────────┼────────┼────────┼─────┤
│庚○○  │1/32            │1/32            │1/32            │781,951         │3.12％    │
├────┴────────┴────────┴────────┼────────┼─────┤
│合計                                                          │25,022,424      │100％     │
└───────────────────────────────┴────────┴─────┘
附表二：
┌──────┬─────────┬───────────────────┬─────────┐
│            │  沙鹿小段63地號  │           沙鹿小段63之1地號          │沙鹿小段63之2 地號│
│            ├────┬────┼────┬────┬────┬────┼────┬────┤
│            │Ａ      │Ｂ      │Ｃ      │Ｄ      │Ｅ      │Ｆ      │Ｇ      │Ｈ      │
├──────┼────┼────┼────┼────┼────┼────┼────┼────┤
│寅○○○    │1/2     │        │1/2     │        │1/2     │        │        │1/2     │
├──────┼────┼────┼────┼────┼────┼────┼────┼────┤
│子○○      │1/2     │        │1/2     │        │1/2     │        │        │1/2     │
├──────┼────┼────┼────┼────┼────┼────┼────┼────┤
│壬○○      │        │1/100   │        │1/3     │        │1/3     │1/3     │        │
├──────┼────┼────┼────┼────┼────┼────┼────┼────┤
│癸○○      │        │1/3     │        │1/10    │        │1/10    │1/6     │        │
├──────┼────┼────┼────┼────┼────┼────┼────┼────┤
│己○○      │        │32/300  │        │        │        │        │        │        │
├──────┼────┼────┼────┼────┼────┼────┼────┼────┤
│乙○○      │        │13/60   │        │        │        │        │        │        │
├──────┼────┼────┼────┼────┼────┼────┼────┼────┤
│丙○○      │        │        │        │7/30    │        │7/30    │        │        │
├──────┼────┼────┼────┼────┼────┼────┼────┼────┤
│丑○○      │        │        │        │        │        │        │1/6     │        │
├──────┼────┼────┼────┼────┼────┼────┼────┼────┤
│戊○○      │        │1/12    │        │1/12    │        │1/12    │1/12    │        │
├──────┼────┼────┼────┼────┼────┼────┼────┼────┤
│辛○○      │        │1/12    │        │1/12    │        │1/12    │1/12    │        │
├──────┼────┼────┼────┼────┼────┼────┼────┼────┤
│丁○○      │        │1/12    │        │1/12    │        │1/12    │1/12    │        │
├──────┼────┼────┼────┼────┼────┼────┼────┼────┤
│庚○○      │        │1/12    │        │1/12    │        │1/12    │1/12    │        │
└──────┴────┴────┴────┴────┴────┴────┴────┴────┘

司法院資訊處製作；財團法人民間司法改革基金會備份。
